【裁判字號】    90,訴,485
【裁判日期】    900531
【裁判案由】    重利
【裁判全文】
臺灣臺中地方法院刑事判決                            九十年度訴字第四八五號
    公  訴  人  台灣台中地方法院檢察署檢察官
    被      告  卯○○
                寅○○
右列被告因重利案件，經檢察官提起公訴（八十九年度偵字第一八九○五號），本院
判決如左：
    主  文
卯○○共同以乘他人急迫貸以金錢，而取得與原本顯不相當之重利為常業，累犯，處
有期徒刑壹年陸月。扣案如附表編號一至五所示物品均沒收。
寅○○免訴。
    事  實
一、卯○○前於民國（下同）八十四年間，因違反麻醉藥品管理條例案件，經本院判
    處有期徒刑六月確定，於八十四年五月三十一日易科罰金執行完畢。詎仍不知悔
    改，夥同其他真實姓名、年籍均不詳之成年男子多人，自八十七年九月間起，基
    於犯意之聯絡，在台中縣市地區經營地下錢莊之放貸業務，渠等經營方式，係以
    在聯合報、自由時報等報紙上刊登廣告或以夾報廣告方式，招攬急需借錢週轉之
    人前來借款，借款者除需提供本人之身分證件供核對外，並須簽立借貸契約書及
    本票或支票供為擔保，至於利息之計算，則按每新台幣（下同）十萬元之借款，
    每十日為一期，收取二萬元至三萬元不等之利息，而以此方式取得與原本顯不相
    當且逾一般民間借貸行情之週年利率百分之七百三十至一千零九十五不等之重利
    ，渠等並均以之為常業。寅○○（重利部分業經本院以八十九年訴字第六○六號
    判決確定）係自八十八年五月間起，以每月四萬元之代價，受僱於綽號「阿土」
    之卯○○，而加入卯○○及其他真實、姓名年籍均不詳之成年男子多人所組成重
    利集團，並與渠等共同基於經營地下錢莊營生之犯意聯絡，由綽號「阿土」之卯
    ○○交付行動電話一支（業據扣案），供為聯絡之用，利用游鳳珠、子○○、癸○○、戊○○、丁○○、壬○○、己○○、丑○○、乙○○、辛○○、丙○○、
    侯進興、甲○○、庚○○、劉嘉豪等人，或因前所開立支票即將屆期，或因其他
    金錢上之急迫需求之際，按前揭利息計算方式，貸借現金予游鳳珠等人，並均預
    扣第一期十日利息，而共同藉此取得與原本顯不相當之重利，並均以之為常業；
    嗣於八十八年九月十日十三時許，寅○○駕駛其所有之ＭＶ─九四七一號自小客
    車，在台中市○○路與練武路口，欲向壬○○收取借款利息時，為警當場查獲，
    並自其車內扣得如附表所示分為寅○○或卯○○所有之物品，及因前揭重利行為
    所取得之借貸契約及擔保票據等物，寅○○於本院八十九年度訴字第六○六號案
    件審理中供出並指認卯○○，始得知上情。
二、案經台灣台中地方法院檢察署檢署官自動檢舉偵查起訴。
    理  由
壹、有罪部分：
一、訊據被告卯○○矢口否認有為上開犯行，辯稱：伊未曾與被告寅○○去放高利貸
    云云。然查：被告寅○○於偵查中及本院審理時均陳稱：伊自八十八年間起，以
    每月四萬元之代價，受僱於綽號「阿土」之被告卯○○，而加入被告卯○○及其
    他真實姓名、年籍均不詳之成年男子多人所組成重利集團，並與渠等基於經營地
    下錢莊營生之犯意聯絡，利用被害人游鳳珠、子○○、癸○○、戊○○、丁○○
    、壬○○、己○○、丑○○、乙○○、辛○○、丙○○、侯進興、甲○○、庚○○、劉嘉豪等人，或因所開立支票即將屆期，或因其他金錢上之急迫需求之際，
    按前揭利息計算方式，貸借現金予癸○○等人，並均預扣第一期十日之利息，而
    取得與原本顯不相當之重利，被害人等均是與被告卯○○接洽後，再由卯○○告
    訴伊這些人的住址及電話，由伊去收取利息，本金也是被告卯○○將錢交予伊，
    伊從被害人那裡拿借據、本票、支票後，再拿給卯○○，被告卯○○都未出面（
    見偵查卷第十八頁背面、本院九十年四月二日訊問筆錄）；又被害人癸○○於本
    院審理時證稱：被告卯○○曾與被告寅○○一起來向伊收取利息，當日有四個人
    一起來收利息，被告卯○○坐在駕駛座上，罵伊為何不還錢，因被告卯○○在四
    個人中身材較魁梧，且當日說話很大聲，所以伊有注意到，所以才能指認（見本
    院九十年四月二十六日訊問筆錄）等語明確，並有警方於八十八年九月十日十三
    時許，在台中市○○路與練武路口查獲被告寅○○時，所扣得如附表所示分為被
    告卯○○或被告寅○○所有之物品，及因前揭重利行為所取得之借貸契約、擔保
    票據等在卷可憑，足見被告卯○○前揭所辯，為臨訟卸責之詞，不足採信。本件
    事證明確，被告卯○○犯行洵堪認定，應予依法論科。
二、按乘他人急迫用款之際，而取得與原本顯不相當之重利，並以之為日常生活之資
    ，且賴以維生者，乃刑法所指之常業犯；又所謂「常業」，係指恃以為生活事業
    ，且不以賴以為維生之唯一事業為必要。本件被告寅○○供承係受僱於被告卯○○，負責借款及前述重利之收付。是核被告卯○○所為，係犯刑法第三百四十五
    條之常業重利罪。被告卯○○與被告寅○○及其他真實姓名、年籍均不詳之成年
    男子多人彼此間，有犯意聯絡及行為分擔，均為共同正犯。又被告卯○○前於八
    十四年間，因違反麻醉藥品管理條例案件，經本院判處有期徒刑六月確定，於八
    十四年五月三十一日易科罰金執行完畢等情，有台灣台中地方法院檢察署刑案資
    料查註紀錄表及台灣高等法院被告全國前案紀錄表各乙份在卷足憑，被告卯○○
    於五年以內再犯本件有期徒刑以上之罪，為累犯，應依刑法第四十七條規定加重
    其刑。爰審酌被告卯○○年輕力壯，不思循正軌營生，竟經營地下錢莊，利用他
    人急需款項之際，牟取厚利，嚴重破壞社會金融秩序，其前於八十六年間，因常
    業重利案件，經台灣高等法院台中分院以八十九年上更一字第二九五號判處有期
    徒刑六月確定，尚未執行，復為本件犯行，且犯罪後猶飾詞卸責，顯無悔意等一
    切情狀，量處如主文所示之刑，以示懲儆。另扣案如附表編號一係被告寅○○所
    有，編號二至五所示之物，為被告卯○○所有之物，且係供渠等犯罪所用，爰依
    刑法第三十八條第一項第二款規定，均沒收之。至如附表編號六至七所示之身分
    證及戶口名簿影本，並非被告寅○○或其他共犯所有，另如附表編號八至十所示
    之本票、支票，則係各該借款人提出供擔保債務之用，於借款人清償借款債務後
    ，仍需返還借款人，亦非被告寅○○、卯○○所有，自均不得宣告沒收，附此敘
    明。
貳、免訴部分：
一、公訴意旨略以：被告寅○○自民國（下同）八十八年五月間起，與被告卯○○在
    台中縣沙鹿鎮○○路安樂巷廿一號住處，共同經營地下錢莊從事高利貸放款業務
    ，並在聯合報、自由時報等報紙刊登廣告經營地下錢莊出借現金供人週轉，每出
    借新台幣（下同）十萬元，以每期十日收取一萬元利息，或出借二十萬元，以每
    期十日收取一萬元利息，或出借三十萬元，以每期十日收取六萬元等不等利息，
    以此方式取得與原本顯不相當之重利，並以之為常業，借款客戶並需提供借貸契
約書、簽發本票、支票等作擔保，乘人急迫、無經驗亟需現金週轉之際，貸放金
    錢予客戶癸○○、戊○○、丁○○、壬○○、丑○○等人。寅○○於追討利息時
    ，另行基於概括之犯意，連續對被害人癸○○、壬○○、丑○○恐嚇稱「會叫公
    司派人來處理」、「要讓你全家好看」、「要將你的房子炸掉，要讓你如何死的
    ，都找不到兇手，甚至連你家裡的人也會有事」等語，使癸○○、壬○○等人心
    生畏懼，致生危害於癸○○、壬○○之安全。嗣於同年十一月二十一日十六時四
    十分許，在上址被警查獲，認被告寅○○另涉犯刑法第三百零五條恐嚇危害安全
    罪嫌。
二、按案件曾經判決確定者，應諭知免訴之判決，刑事訴訟法第三百零二條第一款定
    有明文。又訴訟上所謂一事不再理之原則，關於實質上一罪或裁判上一罪，亦均
    有其適用，最高法院六十年台非字第七七號著有判例。
三、經查：被告寅○○雖矢口否認有為何恐嚇之犯行，惟被害人癸○○於警訊及本院
    審理時均指述：被告寅○○於催討利息時，曾以「你世間活太久，要到山上挖洞
    讓你跳，讓你在山上養螞蟻，不讓你好過」等語恫嚇，迫伊準時交付利息，使伊
    心生畏懼（見台灣台中地方法院檢察署八十九年度偵字第一四九四號偵查卷第十
    六頁及本院九十年四月二十六日訊問筆錄）；被害人壬○○於警訊中指稱：被告
    寅○○在向伊收取利息前，會以電話向伊恐嚇稱，如不如期支付利息，要讓伊全
    家人好看，致伊心生畏懼，提心吊膽（見台灣台中地方法院檢察署八十九年度偵
    字第一四九四號偵查卷第二十三頁背面），於本院審理時亦稱：被告寅○○稱若
    不給利息，就要打伊（見本院九十年五月十一日審理筆錄）；被害人丑○○於警
    訊中陳稱：被告寅○○曾叫別人來催討利息，若不支付，會叫公司派人來處理（
    見台灣台中地方法院檢察署八十九年度偵字第一四九四號偵查卷第三十頁背面）
    等語明確，足見被告寅○○於催收重利之利息時，確有以危害被害人癸○○、壬○○、丑○○生命、身體之事恐嚇伊等，是被告寅○○上揭所辯，顯不足採。然
    被告寅○○與被告卯○○共犯前揭常業重利犯行部分，業經本院八十九年度訴字
    第六○六號刑事判決判處有期徒刑八月，緩刑三年，於八十九年十月二十八日確
    定在案，有該案判決書及經本院調卷審核無誤可稽，被告寅○○於貸出款項後收
    取利息之行為，為常業重利犯罪行為之繼續，被告寅○○為使借款人癸○○、壬○○依約定繳交利息而向伊等恐嚇，其恐嚇與前揭常業重利二罪間，自有方法結
    果之牽連關係，為牽連犯。是本件經起訴之被告寅○○恐嚇危害他人安全犯行部
    分，與前揭判決確定之常業重利犯行部分，乃具有牽連犯之裁判上一罪關係，依
    照上開說明，本案與上揭案件既有裁判上一罪之關係，自為前案確定判決效力所
    及，依上開說明，應諭知免訴之判決。
據上論斷，應依刑事訴訟法第二百九十九條第一項前段、第三百零二條第一款，刑法
第二十八條、第三百四十五條、第四十七條、第三十八條第一項第二款，罰金罰鍰提
高標準條例第一條前段，判決如主文。
中      華      民      國      九十      年      五      月    三十一  日
                                台灣台中地方法院刑事第六庭
                                    法  官  劉  麗  瑛
右正本證明與原本無異。
如不服本判決，應於送達後十日內向本院提出上訴狀 （須附繕本） ，上訴於台灣高等
法院台中分院。
                                    書記官
中      華      民      國      九十      年      六      月      一    日
附錄論罪法條全文：
刑法第三百四十四條：
乘他人急迫、輕率或無經驗，貸以金錢或其他物品，而取得與原本顯不相當之重利者
，處一年以下有期徒刑、拘役或科或併科一千元以下罰金。
刑法第三百四十五條：
以犯前條之罪為常業者，處五年以下有期徒刑，得併科三千元以下罰金。
附表：
┌──┬──────┬───┬─────────────────────┐
│編號│項 目 名 稱 │數 量 │     備                            註     │
├──┼──────┼───┼─────────────────────┤
│一  │行動電話手機│ 壹支 │係共同正犯綽號「阿土」之卯○○交付與被告蔡│
│    │            │      │明飛，供為從事右揭重利犯行聯絡使用（扣押保│
│    │            │      │管字號八十八年度保管字第六八二二號）。    │
├──┼──────┼───┼─────────────────────┤
│二  │借貸契約書  │ 伍張 │分為借款人游鳳珠、子○○、朱振國、丁○○、│
│    │            │      │林麗芬所簽發。                            │
│    │            │      │附於八十九年度偵字第一四九四號偵查卷第四五│
│    │            │      │、四六、四七、四九、五一頁內。      │
├──┼──────┼───┼─────────────────────┤
│三  │空白借貸契約│ 壹張 │附於八十九年度偵字第一四九四號偵查卷第五四│
│    │書          │      │頁內。                                    │
├──┼──────┼───┼─────────────────────┤
│四  │借款人票據債│ 貳張 │附於八十九年度偵字第一四九四號偵查卷第五三│
│    │信紀錄筆記紙│      │頁正反面內。                              │
├──┼──────┼───┼─────────────────────┤
│五  │借款人己○○│ 壹張 │附於八十九年度偵字第一四九四號偵查卷第五十│
│    │基本資料筆記│      │頁反面下方。                              │
│    │紙          │      │                                          │
├──┼──────┼───┼─────────────────────┤
│六  │借款人國民身│ 參張 │分為借款人游鳳珠、朱振國、丁○○所有。    │
│    │分證影本    │      │附於八十九年度偵字第一四九四號偵查卷第四四│
│    │            │  │、四七頁反面、四八頁內。                  │
├──┼──────┼───┼─────────────────────┤
│七  │借款人己○○│ 壹張 │附於八十九年度偵字第一四九四號偵查卷第五十│
│    │戶口名簿影本│      │頁內。                                    │
├──┼──────┼───┼─────────────────────┤
│八  │借款人所簽立│ 伍張 │１、發票人游鳳珠、票號二二八三七二號、面額│
│    │本票        │      │    二十萬元、發票日八十八年七月二十七日。│
│    │            │      │    （附於八十九年度偵字第一四九四號偵查卷│
│    │            │      │      內第四四頁）。                      │
│    │            │      │２、發票人子○○、票號二二八三六○號、面額│
│    │            │      │    二十五萬元、發票日八十八年七月二十一日│
│    │            │      │    （附於八十九年度偵字第一四九四號偵查卷│
│    │            │      │      內第四六頁反面）。                  │
│    │            │      │３、發票人朱振國、票號ＷＧ00000000│
│    │            │      │    號、面額一十二萬元、發票日八十八年五月│
│    │            │      │    二十八日。                            │
│    │            │      │    （附於八十九年度偵字第一四九四號偵查卷│
│    │            │      │      內第四七頁反面）。                  │
│    │            │      │４、發票人丁○○、票號一二九七八六號、面額│
│    │            │      │    一十萬元、發票日八十八年八月十六日。  │
│    │            │      │    （附於八十九年度偵字第一四九四號偵查卷│
│    │            │      │      內第四八頁）。                      │
│    │            │      │５、發票人林麗芬、票號ＷＧ00000000│
│    │            │      │    號、面額五十八萬元、發票日八十七年九月│
│    │            │      │    二十八日。                            │
│    │            │      │    （附於八十九年度偵字第一四九四號偵查卷│
│    │            │      │      內第五一頁，為影本）。              │
├──┼──────┼───┼─────────────────────┤
│九  │借款人所簽立│ 柒張 │１、發票人游鳳珠、付款人美商花旗銀行台中分│
│    │支票（扣案部│      │    行、票號0000000號、面額五萬元、│
│    │分）        │      │    到期日八十八年八月五日。              │
│    │            │      │２、發票人游鳳珠、付款人美商花旗銀行台中分│
│    │            │      │    行、票號0000000號、面額十萬元、│
│    │            │      │    到期日八十八年八月五日。              │
│    │            │      │３  發票人游鳳珠、付款人美商花旗銀行台中分│
│    │            │      │    行、票號0000000號、面額五萬元、│
│    │            │      │    到期日八十八年八月五日。              │
│    │            │      │    發票人游鳳珠、付款人美商花旗銀行台中分│
│    │            │      │    行、票號0000000號、面額十萬元、│
│    │            │      │右三紙均附於八十九年度偵字第一四九四號偵查│
│    │            │      │卷內第四四頁反面）。              │
│    │            │      │４、發票人丁○○、付款人第七商業銀行水湳分│
│    │            │      │    行、票號ＳＣ0000000號、面額三萬│
│    │            │      │    元、到期日八十八年八月二十五日        │
│    │            │      │５、發票人丁○○、付款人第七商業銀行水湳分│
│    │            │      │    行、票號ＳＣ0000000號、面額三萬│
│    │            │      │    元、到期日八十八年八月二十五日        │
│    │            │      │６、發票人丁○○、付款人第七商業銀行水湳分│
│    │            │      │    行、票號ＳＣ0000000號、面額四萬│
│    │            │      │    元、到期日八十八年八月二十五日        │
│    │            │      │右三紙均附於八十九年度偵字第一四九四號偵查│
│    │            │      │卷內第四八頁反面。                        │
│    │            │      │７、發票人丑○○、付款人誠泰銀行彰化分行、│
│    │            │      │    票號ＴＢ0000000號、面額二十萬元│
│    │  │      │    、到期日八十八年七月二十七日。        │
│    │            │      │附於八十九年度偵字第一四九四號偵查卷內第五│
│    │            │      │二頁（含退票理由單）。                    │
├──┼──────┼───┼─────────────────────┤
│十  │借款人癸○○│四張  │發票人均為癸○○、付款人均為台中區中小企業│
│    │所簽發支票（│      │銀行、票號分為ＮＣＵＡ0000000號、七│
│    │業經發還黃淑│      │○四五三二六號、0000000號、七○四五│
│    │華）        │      │三二八號、面額分為十五萬元、十萬元、五萬元│
│    │            │      │、五萬元。                                │
└──┴──────┴───┴─────────────────────┘


司法院資訊處製作；財團法人民間司法改革基金會備份。
